【裁判字號】    94,重訴,23
【裁判日期】    950124
【裁判案由】    侵權行為損害賠償
【裁判全文】
臺灣宜蘭地方法院民事判決              94年度重訴字第23號
原      告  甲○○
法定代理人  丙○○
訴訟代理人  李秋銘律師
複  代理人  黃金亮律師
被      告  宜興客運股份有限公司
法定代理人  乙○○
被      告  丁○○
當事人間侵權行為損害賠償事件，本院於95年1月10日言詞辯論
終結，判決如下：
    主  文
被告應連帶給付原告新台幣陸佰伍拾伍萬壹仟肆佰捌拾肆元，及
自民國九十四年十二月九日起至清償日止，按週年利率百分之五
計算之利息。
原告其餘之訴駁回。
訴訟費用由被告連帶負擔十分之九，餘由原告負擔。
本判決於原告以新台幣貳佰貳拾萬元為被告供擔保後，得假執行
。
原告其餘假執行之聲請駁回。
    事  實  及  理  由
甲、程序部分：
    被告宜興客運股份有限公司（下稱宜興公司）經合法通知，
    未於言詞辯論期日到場，核無民事訴訟法第386條所列各款
    情形，爰依原告之聲請，由其一造辯論而為判決。
乙、實體部分：
一、原告起訴意旨：
(一)、被告丁○○受僱於被告宜興公司，擔任大客車司機工作。於
    民國92年8月21日下午2時30分許，被告丁○○駕駛被告宜興
    公司所有車號FJ-305號營業大客車，沿宜蘭縣羅東鎮○○○
    路由西往東行駛，於行經羅東鎮○○○路與陽明路路口時，
    未遵守該路段時速40公里之速限而超速行駛，復違反大型汽
    車除超越同一車道之前車或準備左轉彎外，均不得在內側車
    道行駛之規定，而因過失致撞擊騎乘腳踏車，沿羅東鎮○○
    路由北往南行經該路段之原告，致使原告受有創傷性腦傷、
    水腦症、左顱骨缺損、腦腫、四肢僵直及大小便失禁等傷害
    。
(二)、查原告因被告丁○○前開過失行為，受傷甚重，而受有鉅大
    損害，自應依民法第 184條第1項、第193條第1項、第195條
    第 1項之規定，對原告負財產上及非財產上之損害賠償責任
    。而被告宜興公司係被告丁○○之雇用人，被告丁○○於執
    行職務時不法侵害原告，依民法第188條第1項之規定，應與
    被告丁○○對原告負連帶賠償之責。原告所受損害項目及金
    額如下：
１、原告受傷後送醫治療，業已花費醫療費用新台幣（下同)372
    ,368元。
２、又因原告所受傷害頗重，行動無法自理，須由專人照顧，計
    已花費184,000元之看護費用。
３、原告因此次受傷而購買醫材及尿布等物，合計花費51,799元
    ，另僱用救護車花費 2,500元，購買特製輪椅15,000元，氣
    墊床10,000元，電動床19,000元，輪椅桌板 571元，合計為
    98,870元。
４、原告於發生本件事故後，日常生活均無法自理，須由專人代
    為照料。而原告係82年7月1日出生，事故發生時年11歲，依
    90年台閩地區簡易生命表所示平均餘命為68年。故以原告終
    身行動無法自理，須僱專人照顧，以基本工資每月15,840元
    計算，以霍夫曼計算法扣除中間利息，原告得一次請求之此
    部分損害為5,559,763元。
５、原告因此車禍事故，致完全喪失勞動能力，以原告自20歲起
    有勞動能力，至65歲止，有勞動能力年數為45年，以基本工
    資並按霍夫曼計算法扣除中間利息之結果，原告得一次請求
    之金額為4,415,691元。
６、原告因此次車禍受傷甚重，已如前述，精神受極大煎熬，生
    活無法自理，且預後費用龐大，家人亦隨同受盡煎熬，原告
    受有莫大之精神傷害，故請求非財產上損害 2,000,000元。
(三)、總計原告所受上開損害，合計應為12,630,692元，然兩造於
    本件事故之發生，均有過失，故原告以被告丁○○應負 70%
    過失責任而請求賠償 8,841,484元。又因原告已領取強制汽
    車責任保險給付 1,600,000元，於扣除此部分金額後，被告
    應連帶賠償之金額為7,241,484元。
(四)、爰為訴之聲明：(1)被告應連帶給付原告 7,241,484元，及自
    起訴狀繕本最後送達被告之翌日起至清償日止，按週年利率
    5%計算之利息。(2)願供擔保，請准宣告假執行。
二、被告丁○○對於原告所主張伊駕駛被告宜興公司所有之大客
    車於前開時、地發生系爭車禍致原告受傷之事實不爭執，但
    有下列抗辯：
(一)、本件肇事責任部分，經台灣省車輛行車事故覆議鑑定委員會
    覆議結果，認為原告騎乘腳踏車行經行車管制無動作（視同
    無號誌）交岔路口，穿越路口未注意左右來車，為肇事主因
    。且據當時目擊證人黃戴美芳表示「當我看到被害人（即原
    告）騎腳踏車在路邊玩，而且被害人騎腳踏車左轉彎到路中
    央，我有大叫被害人小心車子，但被害人不聽，被告車速不
    快，但是被害人突然衝闖出馬路，被告來不及煞車，車頭直
    接撞上被害人。」，於黃戴美芳大叫警告原告後，被告亦鳴
    喇叭示警位於路中之原告，復減速慢行，但原告卻漠示之，
    始發生此次事故。至於覆議意見認為伊當時超速行駛，並無
    確切證據，當時伊係以時速約40公里速度行駛，並非以40至
    50公里時速超速行駛。況且原告為未滿14歲之兒童，其違規
    擅自穿越車道，致發生事故，故原告與其法定代理人或監護
    人顯然應負肇事主因之責。再者，原告之監護人疏忽照顧，
    棄未滿12歲之原告獨自在外活動，而於馬路上發生此次事故
    ，於當日下午 2時許事故發生後，伊即將原告送醫並努力協
    尋原告家屬，然直至當晚近 9時許原告之家屬始出現於醫院
    ，延誤醫療救助期間長達 6小時，才使原告傷勢加重，亦有
    可歸責之處。
(二)、伊於事故發生後，即常探視原告病情，並協助接送進行復健
    活動及購買醫療器材等，其後因無力再支付醫療費用，始未
    再前往探視，惟據聞原告復原情形良好，是否終身行動無法
    自理，且喪失全部勞動能力，應依醫療機構為專業分析。
(三)、於原告受傷後，被告宜興公司於93年 5月歇業前一個月，已
    陸續給付原告家屬 300,000元，其後因被告宜興公司歇業，
    始停止給付原告醫療費用，伊亦已先後給付慰問金、紅包、
    氣墊床費用及部分看護及推拿費用，合計達40,000元，及原
    告已領得之 1,600,000元強制汽車責任險理賠，均應予扣除
    。而伊生活清貧，又因被告宜興公司歇業倒閉而失業多時，
    期間僅找到臨時性質的工作，家中又有母親及妻女等 5人須
    扶養，實無力負擔鉅額賠償，並請依民法第 218條之規定予
    以減輕賠償金額。
(四)、爰為答辯聲明：(1)原告之訴駁回；(2)如受不利判決，願分期
    給付之。
三、被告宜興公司未於言詞辯論期日到場，亦未提出書狀作何聲
    明或陳述。
四、本件原告與被告丁○○間不爭執之事實，為被告丁○○係受
    僱於被告宜興公司擔任大客車司機。於92年8月21日下午2時
    30分許，被告丁○○駕駛被告宜興公司所有車號FJ-305號營
    業大客車，沿宜蘭縣羅東鎮○○○路由西往東行駛，於行經
    羅東鎮○○○路與陽明路路口時，因過失（過失比例則有爭
    執）致撞擊騎乘腳踏車，沿羅東鎮○○路欲跨越公正東路而
    行經該路段之原告，致使原告受有創傷性腦傷、水腦症、左
    顱骨缺損、腦腫、四肢僵直及大小便失禁等傷害。上情並經
    本院調閱本院93年度交易字第63號被告丁○○過失傷害案件
    （含警、偵）卷宗查明屬實（被告丁○○之刑事責任部分雖
    經檢察官提起公訴，然因逾告訴期間，經本院刑事庭判決不
    受理確定）；另被告丁○○始雖抗辯稱原告回復情況良好，
    所受傷害是否達到無法自理生活及喪失全部勞動能力，尚須
    經醫療機構為專業鑑定云云，然經本院函請財團法人羅許基
    金會羅東博愛醫院鑑定結果，認原告目前四肢癱瘓，預後情
    況進步空間有限，預期維持目前情況，無法自行行動，終生
    須他人協助，無工作能力等情，有該院94年11月7日（ 94 ）
    羅博醫字第2005110052號函所附醫師說明表在卷可按，被告
    丁○○對此鑑定結果亦無爭執。是上開事實，均足認定為真
    實。
五、經整理兩造之爭點，為：(一)原告與被告丁○○就系爭車禍事
    故之過失責任比例，及原告法定代理人是否有過失，而得由
    被告主張過失相抵，及(二)原告所主張受損害金額中，應扣除
    被告宜興公司與被告丁○○業已給付之金額為若干。查：
(一)、本件被告丁○○固自認對於系爭車禍事故之發生有過失責任
    ，然抗辯稱原告應負主要之肇事責任，原告之法定代理人亦
    有未善盡照顧之責及延遲至醫院導致原告傷勢加重等情形，
    均屬與有過失等語，並以前詞置辯。經查：
１、系爭車禍發生之時間為當日下午 2時30分許，地點在羅東鎮
    ○○○路與陽明路交岔口附近已跨越陽明路處，依警卷所附
    道路交通事故調查報告表所示，當時為晴天，有日間自然光
    線，道路舖設柏油，路面乾燥無缺陷，無障礙物，視距良好
    ，路段速限為時速40公里。斯時被告丁○○駕駛車號FJ-305
    號大客車沿公正東路內側車道由西向東行駛，依警卷所附道
    路交通事故現場圖所示，FJ-305號大客車於煞停撞及原告後
    所遺留之煞車痕，為左、右前輪各 5.7公尺，左、右後輪各
    14公尺，並有跨越分向限制線行駛之情形。至於原告當時之
    動作，據被告丁○○於警訊時陳稱：「事故發生前我因欲穿
    越路口所以觀看左右無來車時欲繼續直行，但之前我有看見
    該腳踏車，並按喇以示警，且腳踏車也往路邊閃，但不知何
    原因該騎士（即原告）又折返路中間，致發現時已來不及而
    撞上。」，於檢察官偵訊時稱：「我在事發路口看到被害人
    （即原告）時，被害人是騎腳踏車在我的車道上由左往右在
    繞，似乎騎腳踏車在路上玩，我看到被害人時距離有一百公
    尺以上，我有鳴喇叭示警，我有看到被害人騎腳踏車往右方
    騎去，我當時時速約四十幾公里，要過十字路口時，我看左
    右方沒有來車本來要加速離開，但是被害人又騎腳踏車突然
    從右往左方騎出來，我看到時有踩煞車，但大客車繼續滑行
    ，後來還是撞上被害人。」，於本院刑事庭審理時則稱：「
    當時我看到對方（即原告）是騎腳踏車在快車道，因為慢車
    道都有停放汽車，所以當時我是一半快車道，一半慢車道行
    駛，我在距離腳踏車大約六十公尺遠我有按喇叭示警，我按
    喇叭後，腳踏車就往慢車道靠，後來經過公正東路與陽明路
    岔路口，我車頭在岔路口中心線的時候，腳踏車突然又折回
    快車道，我緊急踩煞車，煞車煞不住，所以才撞到腳踏車．
    ．．」等語。而據證人林維秋於檢察官偵查時證稱：「當日
    我是在同慶生物科技公司上班，公司地址是在事發地點二樓
    ，所以我在事發當時有目擊所有狀況，我看到公車是從後火
    車站往光榮路行駛過來，被害人從公車右邊往左邊呈十字方
    向（指與公車相對位置）行駛，當時公車車速蠻快，司機有
    按喇叭，但被害人可能被喇叭聲嚇到，所以在路中央停車，
    後來我有聽到公車很長一聲煞車聲音，被害人就被撞上了．
    ．．」，於本件審理時復到庭結證稱：「當時我是在上班，
    公司辦公室是在羅東鎮○○○路旁的二樓位置，我當時看到
    公車從後火車站方面往光榮路方向行駛，壹個小妹妹（即原
    告）騎腳踏車過來，我看到時公車司機是先按喇叭，然後有
    個急促的煞車聲是公車的，然後公車就撞上小妹妹，我看到
    的時候小妹妹是騎在腳踏車上呈靜止狀態，可能是聽到喇叭
    聲嚇到了，當時公車速度蠻快的，按喇叭聲音甚長，隨著公
    車所到位置前進。」、「（法官提示警卷照片及現場圖問：
    證人當時有無看到小妹妹騎車方向）？最先看到她是在路旁
    空地好像是準備要騎車過馬路回家，但是才準備要過時就被
    喇叭聲嚇到而禁止不動，結果遭公車撞上．．．」等語。查
    經依警卷所附現場照片並比對現場圖所示，證人林維秋上班
    所在地之同慶生物科技公司係位於事發地點公正東路與陽明
    路交岔口之東北方區塊，正面對著車號FJ-305號大客車頭與
    原告發生撞擊地點方向，足認所證目睹系爭車禍發生之過程
    應甚清楚。是依據證人林維秋所證及被告丁○○前開陳述，
    已可確認事故發生當時，原告係騎腳踏車，由公正東路南側
    欲跨越馬路往公正東路北側行進，此時被告丁○○駕車沿公
    正東路由西向東行經與陽明路交岔口前，因發現原告正橫跨
    馬路，因而按鳴喇叭示警，惟原告因此遭受驚嚇而停止在南
    側之快車道上，被告丁○○煞車不及始撞及原告等事實。而
    按行車速度，依速限標誌或標線之規定。行經無號誌之交岔
    路口應減速慢行，作隨時停車之準備。汽車行駛時，駕駛人
    應注意車前狀況，並隨時採取必要之安全措施。道路交通安
    全規則第93條第1項第2款、第94條第 3項定有明文。本件系
    爭車禍事故之路段時速限制為40公里，已如前述，則被告丁
    ○○行經該無號誌之交岔路口時，自應再減速慢行，作隨時
    停車之準備，是伊駕車行經該交岔路口之時速，不應達到甚
    至高於40公里。而依警卷所附道路交通事故現場圖所示，FJ
    -305號大客車於煞停撞及原告後所遺有左、右前輪各 5.7公
    尺，左、右後輪各14公尺之煞車痕，則被告丁○○當時之時
    速已當高於該路段40公里之速限，此經送台灣省基宜區車輛
    行車事故鑑定委員會及台灣省車輛事故覆議鑑定委員會鑑定
    結果，均為相同之認定，各有台灣省基宜區車輛行車事故鑑
    定委員會基宜鑑字第930267號鑑定意見書及台灣省車輛事故
    覆議鑑定委員會府覆議字第 9310830號覆議鑑定意見書附於
    前開刑案偵、審卷宗可按。是被告丁○○就本件車禍事故之
    發生，確有駕駛大客車行經無號誌交岔路口，未減速慢行，
    反超速行駛，且未注意車前狀況等過失。被告丁○○所抗辯
    未超速行駛云云，顯非可採。
２、另被告丁○○抗辯係因原告原已往公正東路南側路邊靠，突
    又轉彎向北到路中央，方煞車不及撞及原告乙節，並提出訴
    外人黃戴美芳於檢察官偵查中所為證詞為佐。然查，訴外人
    黃戴美芳雖於偵查中證稱：「（檢察官問：本件車禍情形是
    否親眼目睹？）答：有，當時我下午二點多下班，要騎機車
    回家，當時我有看到被害人騎腳踏車在路邊玩，而且被害人
    騎腳踏車左轉彎到路中央，我有大叫被害人小心車子，但被
    害人不聽，被告當時車速不快，但是被害人突然闖出馬路，
    被告來不及煞車，車頭直接撞上被害人．．．」等語，然據
    證人林維秋於偵查時證稱原告當時並無騎腳踏車繞圈圈的狀
    況，於本件審理時亦到庭結證稱並沒有看到原告在路邊玩耍
    等語。而訴外人黃戴美芳於偵查中所為證詞，並未述及渠當
    時與原告及被告丁○○所駕大貨車之相對位置，與證人林維
    秋所為證詞相較，自以後者所證較為詳實。故被告丁○○此
    部分抗辯，難認為可採。而按慢車行近無號誌或號誌故障及
    無交通警察指揮之交岔路口，應減速慢行，看清左右確無來
    車並在不妨礙汽車通行之情況下迅速通過。為道路交通安全
    規則第125條第1項第 2款所明定。原告騎乘腳踏車於公路上
    行駛，為同前規則第6條第1款所規定之慢車，亦應依上開規
    定行駛，原告未確認左右無來車後始通過路口，自應認亦屬
    有過失。經本院審酌原告此部分過失行為，及被告丁○○之
    駕駛大客車行經無號誌交岔路口，未減速慢行反超速行駛，
    且未注意車前狀況等過失行為，認原告與被告丁○○之過失
    比例，應為原告3/10，被告丁○○7/10。至於被告丁○○抗
    辯稱原告之法定代理人有遲延至醫院，導致原告傷勢加重，
    亦有過失乙節，並未提出任何證據為佐，自難認所辯為可採
    。
(二)、按因故意或過失，不法侵害他人之權利者，負損害賠償責任
    。不法侵害他人之身體或健康者，對於被害人因此喪失或減
    少勞動能力或增加生活上之需要時，應負損害賠償責任。不
    法侵害他人之身體、健康者，被害人雖非財產上之損害，亦
    得請求賠償相當之金額。民法第184條第1項、第193條第1項
    、第195條第1項分別定有明文。本件原告因被告丁○○之前
    開過失行為而發生系爭車禍事故，致原告身體、健康受有損
    害，被告丁○○自應對原告所受前開損害，負賠償之責。又
    按受僱人因執行職務，不法侵害他人之權利者，由僱用人與
    行為人連帶負損害賠償責任。被告丁○○係受僱於被告宜興
    公司擔任大客車司機職務，於系爭車禍事故發生時係在執行
    駕駛被告宜興公司所有大客車之職務，是原告請求被告連帶
    賠償其損害，即屬有據。是再應認定之爭點，為原告所主張
    受損害之項目及金額以若干為必要合理，及於扣除被告宜興
    公司與被告丁○○業已給付之金額暨已領取之強制汽車責任
    保險理賠後，得再向被告請求之金額為何。查：
１、原告主張其受傷後送醫治療，業已花費醫療費用 372,368元
    、184,000元之看護費用、購買醫材及尿布等物合計 51,799
    元、僱用救護車費用2,500元、購買特製輪椅 15,000元，氣
    墊床10,000元，電動床19,000元，輪椅桌板 571元等情，業
    據原告提出為被告所不爭執為真正之相關單據為證，且以原
    告所受傷害甚重，四肢癱瘓，終身無法自理生活之情況觀之
    ，上開費用均屬必要支出。是原告此部分主張，自均應認可
    採。
２、原告於發生系爭事故受傷後，至目前仍四肢癱瘓，預後情況
    進步空間有限，預期維持目前情況，無法自行行動，終生須
    他人協助，無工作能力等情，業如前述。則原告確有終生須
    僱專人照顧之必要，且縱係由其親屬照顧，亦非得以此親屬
    間基於情誼之義務付出，而謂原告未因此須增加生活需要。
    ，查原告係82年7月1日出生，事故發生時年方滿11歲，依臺
    閩地區歷年簡易生命表女性平均餘命90年台閩地區簡易生命
    表所示平均餘命為 68.39年，而依原告四肢癱瘓、終身無法
    自行行動之情況觀之，原告實有僱請全日看護之必要，而依
    宜蘭地區一般看護工收費水準，為每日 1,800元，以每月30
    日計則為54,000元。故原告主張僱專人照顧所須增加生活需
    要之支出僅以基本工資每月15,840元計算，並以68年為期，
    自應認為合理且必要。而以霍夫曼計算法（年別單利5%複式
    霍夫曼係數表）扣除中間利息，一次請求金額為之此部分損
    害為5,559,764元【計算式：（ 15,840×12）×29.2496=5,
    559,764（小數點以下四捨五入，以下同 ）】。原告主張之
    金額為5,559,763元，自應認為有理由。
３、原告因本件車禍事故受傷，已終身完全喪失勞動能力，業如
    前述，則原告原自20歲起即有基本勞動能力，至65歲退休止
    ，有勞動能力年數為45年，是原告主張此間因勞動能力減損
    所受損害之賠償，即有理由。而以基本工資並按霍夫曼計算
    法（年別單利5%複式霍夫曼係數表）扣除中間利息，原告得
    一次請求之金額為4,415,691元【計算式：（15,840×12 ）
    ×23.2307=4,415,691（ 小數點以下四捨五入）】。是原告
    此部分之主張，亦應認為有理由。
４、原告因本件車禍，受傷甚重，導致四肢癱瘓，終身無法自行
    行動，依一般客觀情狀觀之，所受非財產上損害自非可以金
    錢多寡量之，原告請求非財產上損害 2,000,000元，原非過
    高。惟兩造名下均無財產，被告丁○○原受僱於被告宜興公
    司為大客車司機，月收入雖有 3萬餘元，然被告宜興公司已
    於93年 5月間停止營業，其後被告丁○○尚無固定工作等情
    ，為原告所不爭執，且有被告之財產所得調件明細表在卷可
    佐，足認被告之資力亦均非佳。是本院綜酌上情，認原告主
    張之非財產上損害，應以1,500,000元為適當。
５、是總計原告所受之損害，合計應為12,130,692元。惟按損害
    之發生或擴大，被害人與有過失者，法院得減輕賠償金額，
    或免除之。本件原告與被告丁○○就系爭車禍事故之發生均
    有過失，其過失比例應為3/10與7/10，業經本院認定如前所
    述，則原告得主張賠償之金額，應為 8,491,484元。另原告
    自認曾自被告宜興公司處受領 300,000元賠償，亦應扣除。
    就被告丁○○所抗辯前已為原告給付部分看護費、推拿費、
    購買氣墊床及紅包等支出，合計達40,000元亦應扣除部分，
    原告雖不否認被告丁○○曾為此部分支出，惟主張該等費用
    不應計入賠償金額等語。惟查該等費用之支出，確係基於原
    告受傷所為，而紅包部分亦難認係被告丁○○以贈與原告之
    意思而為給付，是此部分40,000元亦應認屬被告已給付損害
    賠償之一部，而應自被告應給付金額中扣除。又原告已自行
    扣除所領取強制汽車責任保險給付 1,600,000元。是扣除上
    開部分後，被告尚應連帶賠償原告之金額為 6,551,484元。
六、是綜上所述，原告依侵權行為之法律關係，請求被告連帶給
    付其 6,551,484元，及自起訴狀繕本送達最後被告之翌日即
    94年12月9日起至清償日止，按法定利率即週年利率5 %計算
    之遲延利息，為有理由，應予准許；逾上開金額之請求，即
    無理由，應予駁回。
七、假執行之宣告：原告陳明願供擔保，聲請宣告假執行，就原
    告勝訴部分經核於法並無不合，爰酌定相當擔保金額准許之
    。至原告敗訴部分，其訴既經駁回，假執行之聲請亦失所依
    附，爰併予駁回之。
八、本案事證已臻明確，兩造其餘攻擊防禦方法及所提之證據，
    經審酌認均與判決結論不生影響，爰不一一論述，附此敘明
    。
九、結論：原告之訴為一部有理由，一部無理由，依民事訴訟法
    第385條第1項前段、第79條、第85條第2項，第390條第 2項
    判決如主文。
中    華    民    國    95    年    1     月    24    日
                  臺灣宜蘭地方法院民事庭
                      法  官  張軒豪
正本與原本無異。
如不服本判決應於判決送達後20日內提出上訴狀（須附繕本）。
中    華    民    國    95    年    1     月    25    日
                      書記官  廖穎穗


司法院資訊處製作；財團法人民間司法改革基金會備份。
